臺灣高雄地方法院刑事判決　　　　　　　96年度訴字第1709號
公　訴　人　臺灣高雄地方法院檢察署檢察官
被　　　告　乙○○
上列被告因護照條例等案件，經檢察官提起公訴（96年度偵字第
2769號），本院判決如下：
    主  文
乙○○共同連續犯行使偽造私文書罪，處有期徒刑捌月。減為有
期徒刑肆月，如易科罰金，以銀元參佰元即新臺幣玖佰元折算壹
日。緩刑參年。偽造之丙○○印章壹顆、補領國民身分證申請書
上偽造之丙○○署名壹枚、印文貳枚，及普通護照入出境許可申
請書上偽造之丙○○署名壹枚，均沒收。
    事  實
一、乙○○為使其來自中國大陸地區之友人林麗華得以出境離臺
    ，明知其胞姊丙○○之國民身分證並未遺失，竟與林麗華共
    同基於行使偽造私文書及冒用他人名義申請護照之犯意聯絡
    ，先於民國88年2 月25日，在其胞姊丙○○不知情之下，自
    行前往位於高雄市○鎮區○○路151 號之高雄市前鎮區戶政
    事務所，向承辦之戶籍員佯稱丙○○之國民身分證遺失，由
    其代為申請補發，因而在補領國民身分證申請書上偽造丙○
    ○之署名1 枚，及將其先前委由不知情之刻印業者所偽刻之
    丙○○印章蓋於其上，而偽造丙○○之印文2 枚，並將林麗
    華之照片貼於申請人之照片黏貼欄，偽造出以丙○○為申請
    人之申請書，再連同林麗華之照片1 張及其保證照片中之人
    係丙○○無訛而簽立之切結書，一併持向承辦之戶籍員行使
    ，致使承辦戶籍員依其申請而製作出貼有林麗華照片、惟姓
    名及年籍均係丙○○之不實國民身分證交予乙○○。乙○○
    取得該紙國民身分證後，將之交予林麗華，林麗華乃利用不
    知情之旅行社業者承辦人員，代為填寫普通護照入出境許可
    申請書，並於其上偽造丙○○之署名1 枚，並於同年3 月2
    日，由該旅行業者所屬承辦人員持該紙國民身分證、林麗華
    之照片及前開普通護照入出境許可申請書，以丙○○之名義
    代為向外交部領事事務局申請辦理普通護照，致使不知情之
    領事事務局承辦人員依據該申請書而製發貼有林麗華照片、
    惟姓名及年籍均係丙○○之護照，而林麗華亦於取得該本護
    照後順利出境離台。乙○○之上開行為，已足以生損害於丙
    ○○本人及高雄市前鎮區戶政事務所、外交部領事事務局對
    於國民身分證、護照核發及管理之正確性。嗣經高雄市前鎮
    區戶政事務所發現丙○○之出入境狀況有異，調取上開之補
    領國民身分證申請書後聯繫丙○○前去指認照片，始於報警
    處理後，而查悉上情。
二、案經高雄市政府警察局前鎮分局報請臺灣高雄地方法院檢察
    署檢察官偵查起訴。
    理  由
一、本件被告乙○○所犯係死刑、無期徒刑、最輕本刑為3 年以
    上有期徒刑以外之罪，其於準備程序中就被訴事實為有罪之
    陳述，經法官告知簡式審判程序之旨，並聽取公訴人及被告
    之意見後，經本院依刑事訴訟法第273 條之1 第1 項之規定
    ，裁定由受命法官獨任進行簡式審判程序。又本件卷內之物
    證、書證等證據，依同法第273 條之2 規定，不受第159 條
    第1 項關於傳聞法則規定之限制，依法均有證據能力，合先
    敘明。
二、訊據被告對上揭事實於本院審理時坦承不諱，核與證人丙○
    ○於警詢及偵訊證述之情節，相互符合，復有補領國民身分
    證申請書（申請人丙○○）、切結書（立切結書人乙○○）
    、普通護照入出境許可申請書各1 紙在卷可稽（見偵卷第9
    頁至第10頁、第36頁），顯見被告之前開自白，應與事實相
    符，自得為認定被告犯罪之依據。是以，本件事證明確，被
    告犯行堪以認定，應依法論科。
三、查被告行為後，如附表所示之法律均業經變更，並俱於95年
    7 月1 日施行，玆經比較結果，裁判時法並未較為有利，從
    而依刑法第2 條第1 項規定，自應適用各該行為時法，亦即
    修正前刑法，合先敘明。
四、核被告所為，係犯刑法第216 條、第210 條之行使偽造私文
    書罪及護照條例第23條第4 項冒名申請護照罪。被告偽造丙
    ○○之印章，並於補領國民身分證申請書上偽造丙○○之署
    名、印文，及於普通護照入出境許可申請書上偽造丙○○之
    署名等行為，均分別為偽造補領國民身分證申請書、普通護
    照入出境許可申請書之部分行為，不另論罪；偽造私文書之
    低度行為，亦為行使偽造私文書之高度行為所吸收，亦不另
    論罪。被告與林麗華間就前開犯行有犯意聯絡及行為分擔，
    應論以共同正犯。林麗華委託不知情之旅行業者，行使前開
    偽造之普通護照入出境許可申請書，係屬間接正犯。又被告
    先後2 次行使偽造私文書之犯行，時間緊接，所犯係構成犯
    罪要件相同之罪名，顯係基於概括犯意而為，應依修正前刑
    法第56條之規定論以一罪。又其所犯之上開2 罪間，有方法
    、目的之牽連關係，應依修正前刑法第55條之規定，從一重
    論以行使偽造私文書罪。爰審酌被告以記載不實之國民身分
    證，冒名申請護照，足以生損害於丙○○本人及高雄市前鎮
    區戶政事務所、外交部領事事務局對於國民身分證、護照核
    發及管理之正確性，其行為誠屬可議，暨其犯罪動機、目的
    ，及被告於犯後坦承犯行，犯罪後態度尚佳等一切情狀，量
    處如主文所示之刑。又被告所犯本罪之犯罪時間係在96年4
    月24日以前，符合中華民國九十六年罪犯減刑條例減刑之規
    定，爰依該條例第2 條第1 項第3 款規定減輕其刑2 分之1
    ，並諭知易科罰金之折算標準。末查被告前曾因竊盜等案件
    ，經法院判處應執行有期徒刑2 年6 月20日，業於81年12月
    5 日執行完畢，其於5 年以內未曾故意犯罪受有期徒刑以上
    刑之宣告，有臺灣高等法院被告前案紀錄表在卷可憑，其因
    一時失慮，致觸犯本案犯行，經此次偵審之教訓，應無再犯
    之虞，本院認前開所宣告之刑，以暫不執行為適當，爰依修
    正後刑法第74條第1 項第2 款規定宣告緩刑3 年（緩刑之宣
    告應逕行適用修正後之規定，無庸比較新舊法，最高法院95
    年第8 次刑事庭會議決議參照），以啟自新。至偽造之丙○
    ○印章壹顆，雖未扣案，惟無證據證明已滅失，應依刑法第
    219 條規定沒收之，又補領國民身分證申請書上偽造之丙○
    ○署名1 枚、印文2 枚，及普通護照入出境許可申請書上偽
    造之丙○○署名1 枚，亦併依刑法第219 條規定沒收之。
五、至起訴書論罪欄雖記載被告涉犯刑法第216 條、第214 條之
    行使使公務員登載不實罪，惟綜觀起訴書犯罪事實欄，並未
    記載被告有何行使使公務員登載不實之犯行，則起訴書記載
    被告涉犯刑法第216 條、第214 條之罪乙節，應屬贅載。況
    ，(一)按刑法第214 條所謂使公務員登載不實事項於公文書罪
    ，須一經他人之聲明或申報，公務員即有登載之義務，並依
    其所為之聲明或申請予以登載，而屬不實之事項者，始足構
    成，若其所為聲明或申報，公務員尚須為實質之審查，以判
    斷其真實與否，始得為一定之記載者，即非本罪所稱之使公
    務員登載不實，最高法院82年度臺非字第402 號判例可資參
    照。經查依補發國民身分證流程，民眾申請補發國民身分證
    時，由電腦繕印申請書，申請人於申請書簽名或蓋章並捺印
    指紋，核對申請人提附政府機關發給貼有照片之身分佐證資
    料，依據當事人戶籍資料口頭詢問申請人，倘符合規定則繕
    印國民身分證，當日核發新證，對於當事人人貌有疑義或無
    提供政府機關核發貼有照片之證件者，則移轉原戶籍地警察
    局核對口卡，5 天後核發新證，並將補發國民身分證之情事
    ，以書面郵寄通知當事人，達到雙重查核制度（國民身分證
    製發及管理要點作業流程表參照）；而依護照條例第18條第
    1 款規定，申請人有冒用身分，申請資料虛偽不實，或以不
    法取得、偽造、變造之證件申請者，主管機關或駐外管處應
    不予核發護照，是依上開相關規定，戶政機關在核發身分證
    ，及外交部領事事務局在核發護照時，均須作實質審核，並
    非一經提出申請，即當然有核發之義務，則本件被告及林麗
    華雖冒用丙○○名義申領國民身分證與護照得逞，然其所為
    尚與刑法第214 條之構成要件不符，被告及林麗華持以行使
    前開國民身分證及護照，亦不構成行使使公務員登載不實罪
    ，至為明確。(二)按刑法之偽造文書罪，以無製作權之人，冒
    用有製作權者之名義而製作該文書，足以生損害於公眾或他
    人為要件，倘對於該文書本有製作權，僅其製作內容不實，
    自不生偽造之問題（最高法院90年度台上字第3018號判決參
    照）。本件被告及林麗華持以行使之丙○○名義之國民身分
    證及護照，俱係被告與林麗華持偽造不實之申請書等文件，
    分別提出於戶政機關及外交部，使不知情之承辦公務員依其
    申請而予以核發，則該國民身分證及護照，均係戶政機關及
    外交部承辦公務員於職務上有權製作之文書，自無偽造可言
    ，被告持之行使，當無行使偽造（特種）文書罪，附此敘明
    。
據上論斷，應依刑事訴訟法229 條第1 項前段、第273 條之1 ，
刑法第2 條第1 項前段、第216 條、第210 條、第219 條、第74
條第1 項第2 款，修正前刑法第28條、第56條、第55條、第41條
第1 項前段，護照條例第23條第4 項，修正前罰金罰緩提高標準
條例第2 條（現已刪除），刑法施行法第1 條之1 ，中華民國九
十六年罪犯減刑條例第2 條第1 項第3 款、第7 條、第9 條，判
決如主文。
本案經檢察官甲○○到庭執行職務。
中　　華　　民　　國　　96　　年　　8 　　月　　3 　　日
                  刑事第十二庭  法　官  洪能超
以上正本證明與原本無異。
如不服本判決，應於判決送達後10日內，向本院提出上訴狀。
中　　華　　民　　國　　96　　年　　8 　　月　　3 　　日
                                書記官  曾小玲
附錄本案論罪科刑適用之法條：
中華民國刑法第210條
偽造、變造私文書，足以生損害於公眾或他人者，處5年以下有
期徒刑。
中華民國刑法第216條
行使第210條至第215條之文書者，依偽造、變造文書或登載不實
事項或使登載不實事項之規定處斷。
護照條例第23條
偽造、變造國民身分證以供申請護照，足以生損害於公眾或他人
者，處5年以下有期徒刑、拘役或科或併科新臺幣50萬元以下之
罰金。
行使前項文書者，亦同。
將國民身分證交付他人或謊報遺失，以供冒名申請護照者，處5
年以下有期徒刑、拘役或科或併科新臺幣10萬元以下之罰金。
前項冒用名義者，亦同。
受託申請護照，明知第1項至第4項事實或偽造、變造或冒用之照
片，仍代申請者，處5年以下有期徒刑、拘役或科或併科新臺幣
10萬元以下之罰金。
附表
┌──────┬─────────────┬─────────────┬───────┬────┐
│相關變更條文│行為時法（下稱舊法）之內容│裁判時法（下稱新法）之內容│比  較  理  由│備    註│
├──────┼─────────────┼─────────────┼───────┼────┤
│刑法第33條第│罰金：（銀元）1 元以上。  │罰金：新臺幣1000元以上…。│罰金刑之下限，│舊法有利│
│5 款：罰金刑│                          │                          │由銀元10元（亦│        │
│下限變更    │                          │                          │經提高）即新臺│        │
│            │                          │                          │幣30元，提高為│        │
│            │                          │                          │新臺幣1000元  │        │
├──────┼─────────────┼─────────────┼───────┼────┤
│法定刑之加重│1、修正前刑法第67條：「有 │1、修正後刑法第67條：「有 │舊法罰金刑之最│修正前之│
│方法        │   期徒刑加減者，其最高度 │   期徒刑或罰金加減者，其 │低度不加重    │刑法有利│
│            │   及最低度同加減之。」。 │   最高度及最低度同加減之 │              │於被告  │
│            │                          │   。」                   │              │        │
│            │2、修正前第68條：「拘役或 │2、修正後刑法第68條：「拘 │              │        │
│            │   罰金加減者，僅加減其最 │   役加減者，僅加減其最高 │              │        │
│            │   高度。」。             │   度。」。               │              │        │
├──────┼─────────────┼─────────────┼───────┼────┤
│ 【連續犯】 │第56條：連續數行為而犯同一│（刪除）                  │新法刪除連續犯│被告先後│
│            │之罪名者，以一罪論。但得加│                          │之規定。      │多次之犯│
│            │重其刑至2 分之1 。        │                          │              │行，依新│
│            │                          │                          │              │法須分論│
│            │                          │                          │              │併罰，依│
│            │                          │                          │              │舊法則僅│
│            │                          │                          │              │論一罪，│
│            │                          │                          │              │是舊法有│
│            │                          │                          │              │利。    │
├──────┼─────────────┼─────────────┼───────┼────┤
│ 【牽連犯】 │第55條後段：犯一罪而其方法│（刪除）                  │新法刪除牽連犯│依新法須│
│            │或結果之行為犯他罪名者，從│                          │之規定        │分論併罰│
│            │一重處斷。                │                          │              │，依舊法│
│            │                          │                          │              │則僅從一│
│            │                          │                          │              │重論處，│
│            │                          │                          │              │是舊法有│
│            │                          │                          │              │利。    │
├──────┼─────────────┼─────────────┼───────┼────┤
│【易科罰金折│犯最重本刑為5 年以下有期徒│犯最重本刑為5 年以下有期徒│易科罰金折算標│舊法有利│
│算標準變更】│刑以下之刑之罪，而受6 個月│刑以下之刑之罪，而受6 個月│準由銀元300 元│        │
│修正前刑法第│以下有期徒刑或拘役之宣告…│以下有期徒刑或拘役之宣告者│即新臺幣900 元│        │
│41條第1 項前│得以（銀元，下同）1 元以上│，得以新臺幣1000元、2000元│，提高為以新臺│        │
│段、修正前罰│3 元以下折算1 日，易科罰金│或3000元折算1 日，易科罰金│幣1000元、2000│        │
│金罰鍰提高標│。依刑法第41條易科罰金…就│。                        │元或3000元折算│        │
│準條例第2 條│其原定數額提高為100 倍折算│                          │1日           │        │
│與現行刑法第│1 日；法律所定罰金數額未依│                          │              │        │
│41條第1 項前│本條例提高倍數，或其處罰法│                          │              │        │
│段          │條無罰金刑之規定者，亦同。│                          │              │        │
├──────┼─────────────┼─────────────┼───────┼────┤
│整體比較結果│論罪科刑部分，舊法罰金下限較低，且舊法構成連續犯，又舊法有牽連犯論以一罪之規定，│
│（易刑處分除│舊法對被告較有利，應適用修正前之刑法。易刑處分部分，舊法易科罰金折算之金額較低，│
│外）        │應適用修正前之刑法                                                              │
└──────┴────────────────────────────────────────┘
